臺灣高等法院臺南分院民事判決
109年度金訴易字第6號
原      告  王益宏  
被      告  吳重毅  
            陳慧敏  
            朱麗宸  
            陳建勲  
上 二  人
訴訟代理人  古度文  
上列被告等因違反銀行法等案件，原告提起刑事附帶民事訴訟，
請求損害賠償事件，經本院刑事庭裁定移送前來（109年度附民
字第10號），本院於110年11月18日言詞辯論終結，判決如下：
    主  文
被告吳重毅、陳慧敏、朱麗宸、陳建勲應連帶給付原告新臺幣壹
佰壹拾萬元，及自民國109年6月11日起，均至清償日止，均按週
年利率百分之5計算之利息。
訴訟費用由被告吳重毅、陳慧敏、朱麗宸、陳建勲連帶負擔。
    事實及理由
甲、程序方面
    被告陳慧敏、朱麗宸、陳建勲經合法通知未於言詞辯論期日
    到場，核無民事訴訟法第386條所列各款情形，爰依原告之
    聲請，由其一造辯論而為判決。
乙、實體方面　　
一、本件原告主張：訴外人王龍翔為金鑫國際金融控股股份有限
    公司（查無公司登記資料，原址設：臺南市○○區○○路000號
    ，下稱金鑫公司）董事長兼總經理，被告吳重毅為金鑫公司
    執行長，被告陳慧敏為金鑫公司南區業務副總經理、被告朱
    麗宸為金鑫公司業務經理、陳建勲為金鑫公司顧問部長兼講
    師(吳重毅、陳慧敏、朱麗宸及陳建勲下合稱被告四人)，其
    等明知非銀行不得以收受投資之名義向多數人或不特定之人
    吸收資金，竟自民國（下同）104 年7 月起，以金鑫公司「
    檯底投資篇」及「檯底經營篇」等文宣資料，向不特定民眾
    招攬投資澳門博奕事業，誆稱投資金額新臺幣（下同）10萬
    元至300 萬元以上不等，每月可獲得投資金額2%至8%之利息
    及第2 年紅利，若額外再投資10萬元成為經營者，即可再領
    取本身每月利息20% 及每位下線每月利息5%、10% 、20 %不
    等代數獎金，招攬不特定民眾投資。伊因而於105年7月13日
    提領現金10萬元至金鑫公司上址之辦公室交付予不詳姓名之
    女性會計人員，作為入會費，及於同年月19日滙款100萬元
    至王龍翔上海商業銀行○○分行帳戶，並由王龍翔與伊簽訂「
    澳門金鑫檯底公司保協議書」二本，金額分別為10萬元及10
    0萬元，並開立本票四紙交付予伊。其後王龍翔拖延不支付
    投資款利息，並避不見面，造成伊110萬元投資款不獲返還
    ，被告四人違法吸金，致伊受有110萬元損害，爰依民法第1
    84條第1項前段、第2項、第185條提起本件訴訟。並聲明:㈠
    被告四人應連帶給付原告110萬元，及自109年6月11日起均
    至清償日止，均按週年利率百分之5計算之利息。
二、被告吳重毅、陳慧敏、朱麗宸、陳建勲
　㈠吳重毅則以:原告並非伊介紹參加投資，伊並未賺取原告分文
    ，伊毋庸負損害賠償責任等語資為抗辯。並為答辯聲明:原
    告之訴駁回。
　㈡陳慧敏未於言詞辯論期日到場，據其以前到庭所為之陳述略
    以:伊不認識原告，並非伊介紹原告投資的，伊毋庸負損害
    賠償責任等語資為抗辯。並為答辯聲明:原告之訴駁回。
　㈢朱麗宸、陳建勲未於言詞辯論期日到場，據其以前到庭所為
    之陳述略以:朱麗宸現在精神狀態不好，另朱麗宸、陳建勲
    均無法賠償原告等語資為抗辯。並為答辯聲明:原告之訴駁
    回。
三、兩造不爭執事項:　　　
  ㈠被告四人與訴外人陳龍翔、陳建勳、莊聖彥、陳慧蓁、韋賀
    鈞、楊穆生及陳世偉等人，均明知非銀行不得以收受投資之
    名義向多數人或不特定之人吸收資金，竟共同意圖為自己不
    法之所有，基於三人以上共同詐欺取財、違法收受投資之犯
    意聯絡，對不特定之投資人以虛偽、詐欺行為，達其非法吸
    收資金之目的，自104年7月起，以金鑫公司「檯底投資篇」
    及「檯底經營篇」等文宣資料，向不特定民眾招攬投資澳門
    博奕事業，案經法務部調查局臺南市調查處移送、暨鄭江廷
    、吳重毅、施詠晨、彭煇竤等人分別訴請臺灣臺南地方檢察
    署檢察官偵查起訴及移送併辦，並於108年5月29日以106年
    度金重訴字第1號刑事判決被告四人有罪，後經上訴至本院
    ，經本院109年8月13日以108年度金上重訴字第1024號判決(
    下稱刑事二審判決)吳重毅共同犯銀行法第125條第1項後段
    之非法經營銀行業務罪，處有期徒刑7年8月，陳慧敏共同犯
    銀行法第125條第1項後段之非法經營銀行業務罪，處有期徒
    刑7年8月。朱麗宸共同犯銀行法第125條第1項後段之非法經
    營銀行業務罪，處有期徒刑4年2月。陳建勲共同犯銀行法第
    125條第1項後段之非法經營銀行業務罪，處有期徒刑2年。
    緩刑5年，並應於判決確定日起6個月內，向公庫支付30萬元
    。嗣經最高法院以109年度台上字第5322號刑事判決上訴駁
    回而確定。
  ㈡王益宏於105年7月13日提領現金10萬元至金鑫公司上址之辦
    公室交付予不詳姓名之女性會計人員，作為入會費，及於同
    年月19日滙款100萬元至王龍翔上海商業銀行○○分行帳戶，
    並由王龍翔與伊簽訂「澳門金鑫檯底公司保協議書」二本，
    金額分別為10萬元及100萬元，並開立本票四紙交付予王益
    宏。(見臺南地方檢察署106年度偵字第1057號卷㈡，下稱105
    7號卷㈡，第155頁反面)。
四、兩造爭執事項:　　　
　　原告依侵權行為之法律關係，請求被告四人連帶給付損害賠
    償金額共110萬元本息，有無理由?
五、得心證理由
　㈠按「因故意或過失，不法侵害他人之權利者，負損害賠償責
    任。」、「違反保護他人之法律，致生損害於他人者，負賠
    償責任。」、「數人共同不法侵害他人之權利者，連帶負損
    害賠償責任。」，民法第184條第1項前段、第2項、第185條
    分別定有明文。次按除法律另有規定者外，非銀行不得經營
    收受存款，銀行法第29條第1項亦有明文。此項規定，旨在
    保障存款人權益，使其免受不測之損害，自屬保護他人之法
    律。同法第29條之1規定，以借款、收受投資、使加入為股
    東或其他名義，向多數人或不特定之人收受款項或吸收資金
    ，而約定或給付與本金顯不相當之紅利、利息、股息或其他
    報酬者，以收受存款論。係為保障社會投資大眾之權益，及
    有效維護經濟金融秩序，而將此種脫法收受存款行為擬制規
    定為收受存款，故有違反銀行法而造成損害，該違反銀行法
    之人應負損害賠償責任。
　㈡王益宏於105年7月13日提領現金10萬元至金鑫公司上址之辦
    公室交付予不詳姓名之女性會計人員，作為入會費，及於同
    年月19日滙款100萬元至王龍翔上海商業銀行○○分行帳戶，
    並由王龍翔與伊簽訂「澳門金鑫檯底公司保協議書」二本，
    金額分別為10萬元及100萬元，並開立本票四紙交付予王益
    宏，業據王益宏陳稱在卷，並有「澳門金鑫檯底公司保協議
    書」二本及本票二紙可稽(見臺南地方檢察署106年度偵字第
    1057號卷㈡，下稱1057號卷㈡，第155頁反面、第157頁、第15
    9頁)，堪信為真實。
　㈢原告主張被告四人與其他金鑫公司業務主管、業務員陳龍翔
    、莊聖彥、陳慧蓁、韋賀鈞、楊穆生及陳世偉等人以金鑫公
    司「檯底投資篇」及「檯底經營篇」等文宣資料，向不特定
    民眾招攬投資澳門博奕事業，誆稱投資金額10萬元至300 萬
    元以上不等，每月可獲得投資金額2%至8%之利息及第2 年紅
    利，若額外再投資10萬元成為經營者，即可再領取本身每月
    利息20% 及每位下線每月利息5%、10% 、20 %不等代數獎金
    ，招攬不特定民眾投資，反覆實施經營收受存款業務，係違
    反銀行法第29條第1項、第29條之1規定而犯銀行法第125條
    第1項後段之加重非法經營銀行收存款業務罪及刑法第339條
    之4第1項第2款之3人以上共犯詐欺取財罪，業經刑事判決認
    定在案。經查:⒈吳重毅、陳慧敏係除王龍翔、楊穆生、陳世
    偉等原始概念設計者外，第一手且最為瞭解金鑫公司「檯底
    投資篇」及「檯底經營篇」之人，復由吳重毅設計並建置「
    檯底投資篇」及「檯底經營篇」之相關電腦軟體系統，且由
    陳慧敏負責對外招攬不特定大眾投資金鑫公司，可知吳重毅
    、陳慧敏為金鑫公司違法吸金制度之實際執行者（見刑事二
    審判決第21頁）；⒉陳慧敏於刑事第一審坦認其至105 年10
    月25日實領利息、紅利及獎金等金額高達1,149 萬4,950 元
    ，所領利息等金額為金鑫公司之冠，足認吳重毅、陳慧敏（
    吳重毅、陳慧敏為同居關係，因吳重毅擔任執行長並無上下
    線獎金，故渠等2 人將所招攬之投資者，全部掛在陳慧敏下
    線）在金鑫公司占有極重要地位，且為吸引、招攬不特定人
    參與投資之指標人物，並係陳慧敏主要負責對外招攬不特定
    大眾投資金鑫公司，故吳重毅、陳慧敏以金鑫公司執行長、
    南區業務副總經理之身分，確積極參與金鑫公司業務之推展
    甚明（見刑事二審判決第26頁）；⒊朱麗宸自104 年11月間
    起均至金鑫公司上班，其等招攬投資人之方式，係先由吳重
    毅、陳慧敏、陳建勲等人對欲加入金鑫公司之潛在客戶介紹
    金鑫公司上開投資方案，朱麗宸加以誇大金鑫公司未來前景
    ，並許以暴利，再以自身投資經驗，及如何方式提高獲利等
    等，誘使不特定大眾投入資金，又朱麗宸於刑事第一審坦承
    其至105 年10月25日實領利息、紅利及獎金等金額高達539 
    萬5,600 元，由上足認朱麗宸在金鑫公司業務拓展部分占有
    重要地位，且為吸引、招攬不特定人參與投資之重要人物等
    旨（見刑事二審判決第32頁）；⒋陳慧敏於刑事一審證稱：…
    朱麗宸介紹陳建勲進來金鑫公司當講師，她有發展自己的體
    系即下線，朱麗宸在金鑫公司的工作是泡茶、說明，有時候
    她自己帶人來，她會先說明，然後再透過陳建勲做更詳盡的
    說明…（刑事審卷㈢第209-214 頁）等語。王益宏於刑事調詢
    、偵查時證稱：105 年5 、6月間，我與友人前往金鑫公司
    ，剛開始是陳建勲及朱麗宸經理跟我們介紹金鑫公司有投資
    澳門賭場，每月獲利有20% 至30% …我認為獲利不錯就加入
    投資（偵卷十第155 、165 頁）等語。足見陳建勲亦有參與
    招攬不特定民眾投資，反覆實施經營收受存款業務之情，與
    吳重毅、陳慧敏、朱麗宸之不法行為應有關連共同。被告四
    人既積極參與招攬不特定人參與金鑫公司投資業務之重要人
    物，且其等對於金鑫業務之運作均有分工，無論彼等是否曾
    與原告實際接觸，對於所參與分工行為、招攬投資方式及參
    與者眾多等情，應有預見非由其親自招攬者亦有因此受害之
    可能，對於原告因此所受損害結果之發生，應認有行為之共
    同關聯性，應負連帶損害賠償責任至明。吳重毅、陳慧敏抗
    辯:原告非伊介紹投資，其二人毋庸負損害賠償責任，朱麗
    宸、陳建勲抗辯:伊毋庸負損害賠償責任云云，均無可採。
　㈣原告投資金鑫公司之本金二筆共110萬元，僅領取利息8筆共2
    4萬6千元，其本金因索討無門，迄今並未取回分文之情，業
    據原告陳明在卷（見1057號卷㈡第155頁反面），其所受損害
    為110萬元，本院刑事二審判決亦同此認定（見刑事二審判
    決附表二編號330、339），本院刑事二審判決並以陳慧敏共
    同犯銀行法第125條第1項後段之非法經營銀行業務罪，判處
    有期徒刑7年8月；吳重毅共同犯銀行法第125條第1項後段之
    非法經營銀行業務罪，判處有期徒刑7年8月，朱麗宸共同犯
    銀行法第125條第1項後段之非法經營銀行業務罪，判處有期
    徒刑4年2月，陳建勲共同犯銀行法第125條第1項後段之非法
    經營銀行業務罪，處有期徒刑2年。緩刑5年，並應於判決確
    定日起6個月內，向公庫支付30萬元確定在案，已如前述，
    則原告主張被告四人誘使伊投入資金，不法侵害伊之財產權
    ，及違反前揭銀行法保護他人法律，應依民法第184條第2項
    、第185條之規定對原告負連帶賠償110萬元之責任，自無不
    合。
六、給付無確定期限者，債務人於債權人得請求給付時，經其催
    告而未為給付，自受催告時起，負遲延責任。其經債權人起
    訴而送達訴狀，或依督促程序送達支付命令，或為其他相類
    之行為者，與催告有同一之效力，民法第229條第2項定有明
    文。原告請求本件法定遲延利息部分，其以刑事附帶民事訴
    訟起訴狀送達代催告之意思表示，而該起訴狀繕本於109年1
    月15日分別送達於被告吳重毅、朱麗宸、陳慧敏，另於同年
    月17日送達被告陳建勲，有本院送達回證可憑（見附民卷第
    5、11、13、7頁），惟原告就此部分於110年10月21日言詞
    辯論期日減縮利息自109年6月11日起算法定遲延利息，則原
    告請求被告吳重毅、朱麗宸、陳慧敏及陳建勲給付自109年6
    月11日起，均至清償日止，均按週年利率百分之5計算之利
    息，核屬正當，應予准許。
七、綜上所述，原告依民法第184條第1項前段、第2項、185條之
    規定，請求被告四人應連帶給付110萬元，及自109年6月11
    日起，均至清償日止，均按週年利率百分之5計算之遲延利
    息，洵屬有據，應予准許。
八、本件事證已臻明確，兩造其餘之攻擊或防禦方法及所用之證
    據，認為均不足以影響本判決之結果，爰不逐一論列，附此
    敘明。
九、據上論結，本件原告之訴為有理由，依民事訴訟法第385條
    第1項前段、第85條第2項，判決如主文。
中　　華　　民　　國　　110 　年　　12　　月　　9　　日
                  民事第三庭    審判長法  官  吳森豐

                                      法  官  郭貞秀

                                      法  官  孫玉文
上為正本係照原本作成。
不得上訴。
中　　華　　民　　國　　110 　年　　12　　月　　9 　　日

                                      書記官  鄭鈺瓊